【裁判字號】    98,上訴,171
【裁判日期】    980806
【裁判案由】    偽造文書
【裁判全文】
臺灣高等法院花蓮分院刑事判決         98年度上訴字第171號
上  訴  人  臺灣花蓮地方法院檢察署檢察官
被      告  甲○○
輔  佐  人  丙○○
上列上訴人因被告偽造文書案件，不服中華民國98年5月18日臺
灣花蓮地方法院97年度訴字第457號第一審判決（起訴案號：臺
灣花蓮地方法院檢察署97年度偵續字第13號），提起上訴，本院
判決如下：
    主  文
原判決撤銷。
甲○○行使偽造私文書，足以生損害於公眾及他人，處有期徒刑
捌月，減為有期徒刑肆月，如易科罰金，以新台幣玖佰元折算壹
日。偽造之筍山有限公司印章及丁○○私章各一枚（均為楷書體
）及於九十五年二月十三日在台灣電力公司過戶登記單「原用戶
同意過戶」、「原用戶電費請向原用戶收取」欄偽造之筍山有限
公司章印文、及丁○○私章印文各二枚均沒收。
    事  實
一、緣瑞岡砂石有限公司（下稱瑞岡公司）於民國（下同）94年
    7 月4日與筍山有限公司（下稱筍山公司）簽訂砂石場合作
    協議書（下稱協議書），以經營該砂石場，甲○○係瑞岡公
    司之負責人，為開立發票扣抵稅金，竟未經筍山公司之同意
    或授權，擅自於95年2月13日前，委託不詳之人在不詳之處
    偽造之筍山公司之公司章及負責人丁○○之私章各1 枚（均
    為楷書體）後，交由不知情之徐禮政持至台灣電力公司花蓮
    區營業處（下稱台電公司），在95年2月13日之過戶登記單
    上「原用戶同意過戶」、「原用戶電費請向原用戶收取」欄
    內，偽造上開筍山公司印章、丁○○私章印文各2枚，藉以
    表示將用電戶由筍山公司變更為瑞岡公司之意，以偽造過戶
    登記單之私文書，足以生損害於筍山公司之用電權、經營砂
    石場之權益及台電公司對於用電戶管理之正確性。案經筍山
    公司於96年5月間欲辦理用電容量變更時，始發現遭過戶，
    因而查獲。
二、案經筍山公司訴由花蓮縣警察局鳳林分局移送臺灣花蓮地方
    法院檢察署偵查起訴。
    理  由
一、證據能力
（一）按被告以外之人於偵查中向檢察官所為之陳述，除顯有不
      可信之情況者外，得為證據，刑事訴訟法第159條之1第2
      項亦有明文。查證人徐禮政於檢察官偵查時，係以證人之
      身份陳述，經告以具結義務及偽證處罰後，於命證人朗讀
      結文後具結，其係於負擔偽證罪之處罰心理下證述，並以
      具結擔保其供述之真實性，且被告在庭亦供承證人徐禮政
      所述均正確等語（偵續卷第59頁），是證人徐禮政於偵查
      中在檢察官面前具結所為之證述，查無顯然不可信之情況
      ，依上開刑事訴訟法第159條之1第2項規定，得為證據。
（二）次按被告以外之人於審判外之言詞或書面陳述，除法律有
      規定者外，不得作為證據。又被告以外之人於審判外之陳
      述，經當事人於審判程序同意作為證據，法院審酌該言詞
      陳述或書面陳述作成時之情況，認為適當者，亦得為證據
      。當事人、代理人或辯護人於法院調查證據時，知有第
      159條第1項不得為證據之情形，而未於言詞辯論終結前聲
      明異議者，視為有前項之同意，刑事訴訟法第159條第1項
      及第159條之5分別定有明文。經查，本院以下所引用被告
      以外之人於審判外之書面陳述，雖均不合刑事訴訟法第15
      9條之2、第159條之3有關傳聞法則例外之要件，惟公訴人
      及被告於原審就前開審判外之書面陳述之證據能力，均表
      示沒有意見，且迄於本院言詞辯論終結前亦未再聲明異議
      ，本院審酌該等言詞陳述作成之情況，核無違法取證及證
      明力明顯過低之瑕疵，亦認為以之作為證據為適當，均具
      有證據能力。
二、訊據被告甲○○固坦承委託徐禮政持筍山公司印章、丁○○
    私章（下稱筍山公司大小章）至台電公司將用戶名稱由筍山
    公司變更為瑞岡公司，核與證人徐禮政於偵查中所述相符（
    97年偵續字第13號卷第60頁，下稱偵續卷），並有95年2 月
    13日之過戶登記單在卷可稽（偵續卷第26頁），惟否認上開
    犯行，辯稱：與筍山公司簽訂協議書時，筍山公司的戊○○
    即口頭同意伊變更用戶名稱為瑞岡公司，因疏忽未寫入協議
    書內，筍山公司大小章也是戊○○交給伊辦理云云。
（一）惟查，證人戊○○於原審已證稱，並未口頭同意被告變更
      用戶名稱，亦未交付筍山公司大小章或同意被告代刻大小
      章等語（原審卷第44頁、47頁、48頁）。
（二）次查，有關被告如何持筍山公司大小章辦理用戶變更登記
      一節，被告於警詢先供稱：瑞岡公司向筍山公司承租土地
      包括辦公室，我接手使用他們辦公室，在辦公桌的抽屜發
      現筍山公司章及丁○○之私章，就交給水電工辦理過戶，
      我在申請變更用電量時，他們有同意使用筍山公司之大小
      章，後來就順便辦理用電過戶等語（警卷第7頁）；於96
      年9月20日之偵訊亦供稱：依合約第5條規定辦公室給我使
      用，公司章就在辦公室內，用該公司章申請變更用電戶等
      語（96年偵字第3808號卷第15頁，下稱偵字第3808卷）；
      於97年9月18日偵訊中供認：他們辦公室交給我們使用，
      所以我認為章也是交給我們使用等語（偵續卷第20頁）。
      被告在上開警詢、偵查均供稱筍山公司之大小章放在辦公
      室內，伊拿來辦理用戶變更使用等語至為明確，則其於原
      審始改稱是向戊○○拿取等語（原審卷第42頁），是否可
      信，即有疑慮。
（三）末查，協議書雖是94年7月4日簽訂，然雙方於94年6月初
      即開始洽談協議，94年6月7日之用戶名稱單獨變更為筍山
      公司（偵續卷第33頁過戶登記單），係由被告委託他人辦
      理等情，亦經被告及戊○○供述在卷（原審卷第36頁、39
      頁、45頁），倘雙方於6月初洽談協議時即同意變更用戶
      名稱為瑞岡公司，自可由被告於94年6月7日直接變更為瑞
      岡公司，何必迂迴於簽約後7個月之95年2月13日再由筍山
      公司變更為瑞岡公司？又雙方協議書之立合約人及第6條
      、第9條部分，有以手寫文字修改情形（警卷第17頁、18
      頁），可見協議書並非不可修改，倘戊○○已答應變更用
      戶名稱，且被告亦自承變更用戶名稱係為開立發票扣抵稅
      款（警詢第7頁、偵字第3808號卷第14頁），此極重要之
      事項，何以僅以口頭約定，未寫入協議書中，卻於協議書
      上修改不甚重要之條文，實與常情有違，是被告辯稱，筍
      山公司已口頭同意變更用戶名稱，大小章是戊○○交付云
      云，要無可信。
（四）又筍山公司原向國有財產局承租協議書上之土地，用電名
      稱如為筍山公司，可用來向該局證明有使用系爭土地；且
      用戶名稱變更為瑞岡公司後，筍山公司若須用電，或變更
      用電容量，倘被告不同意，將無法辦理，亦無法再經營砂
      石場，故對筍山公司之損害甚大等語，亦經戊○○、筍山
      公司陳明於卷（偵字第3808卷第14頁、偵續卷第4頁）；
      而依台電公司營業規則第9條、第4條第1項第4款規定，實
      際用電人如未與台電公司簽定供電契約，且未經原登記用
      戶同意，不得擅自申請變更用電等語，亦有台電公司96年
      9月5日函在卷可稽（偵字第3808卷第6頁），可見被告擅
      自變更用戶名稱，已損害筍山公司嗣後之用電權、經營砂
      石場之權益及台電公司對用電管理之正確性，是被告上開
      犯行事證明確，堪以認定。
三、被告未經筍山公司及其負責人丁○○之同意或授權，擅自偽
    刻筍山公司章及丁○○之私章，偽蓋於過戶登記單上，再持
    以向台電公司辦理用戶名稱變更，以偽造過戶登記單之私文
    書，足以生損害於筍山公司、丁○○及台電公司，核其所為
    係犯刑法第210條、第216條之行使偽造私文書罪，其偽造筍
    山公司大小印章及偽蓋印文於過戶登記單上，為偽造私文書
    之階段行為，偽造私文書後復持以行使，偽造之低度行為為
    行使之高度行為所吸收，均不另論罪。被告委託不詳之人偽
    造筍山公司大小章及交由不知情之徐禮政辦理變更登記，為
    間接正犯。原審為被告無罪之諭知，與事實不合，檢察官上
    訴為有理由，應由本院撤銷改判。爰審酌被告並無前科素行
    良好、為節稅之犯罪動機、犯後否認犯行，態度不佳及其知
    識、精神狀態等一切情狀，量處如主文所示之刑。又被告之
    犯罪時間在96年4月24日以前，合於中華民國96年罪犯減刑
    條例（下稱減刑條例）第2條第1項第3款之減刑要件，爰減
    刑如主文所示，並依修正前刑法第41條第1項規定，諭知易
    科罰金之折算標準（刑法第41條第1項易科罰金之折算標準
    業於95年7月1日修正施行，修正前以銀元300元即新台幣900
    元折算1日，修正後以新台幣1000、2000、3000元折算1日，
    經比較後，以修正前之規定，對被告較為有利）。偽造之筍
    山公司印章、丁○○私章各1枚及於95年2月13日之過戶登記
    單上「原用戶同意過戶」、「原用戶電費請向原用戶收取」
    欄內，偽造之筍山公司印文、丁○○印文各2枚，均應依刑
    法第219條沒收，而偽造之過戶登記單已交付台電公司辦理
    登記，非屬被告所有，不再依同法第38條第3項之規定宣告
    沒收，附此敘明。
四、公訴意旨另以：
（一）被告未經筍山公司之同意，連續於94年6月16日、11月23
      日，偽造筍山公司之大小章交由不知情之徐禮政至台電公
      司，偽造印文於「高壓需量電力綜合用電增設種別變更登
      記單」、「高壓需量電力用電增設登記單」上以申請增設
      用電，足生損害於筍山公司及台電公司對用電管理之正確
      性，因認被告另涉犯刑法第216條、210條、217第1項之偽
      造私文書罪嫌云云。訊據被告否認犯行，辯稱是筍山公司
      同意其變更用電量等語。
（二）按刑法第210條之偽造私文書罪，以無製作權人，擅自以
      他人之名義製作內容不實之文書為其要件。茍若已得他人
      之同意，而簽署他人之姓名或劃押（含按捺指印），縱令
      所載內容不實，亦與偽造署押或偽造私文書罪之構成要件
      有間，自不能遽依上開罪名相繩，有最高法院93年度台上
      字第2057號判決可資參照。經查，有關增設用電容量一節
      ，筍山公司已同意被告自行變更等情，業經證人戊○○於
      原審證稱明確（原審卷44頁），則被告雖偽造筍山公司之
      大小章，偽造印文於上開二登記單上，揆諸上開說明，與
      偽造印章、偽造私文書罪有間，何況筍山公司亦具狀陳報
      ，被告變更用電容量，筍山公司並無損害，不予追究等語
      （偵續卷第47頁），亦與偽造印章、文書須構成「足生損
      害於他人」之要件不合，自不成立偽造印章、偽造私文書
      罪，此部分之犯行尚屬不能證明，惟因公訴人認此部分，
      與前揭有罪部分有刑法修正前連續犯之關係，屬裁判上一
      罪，爰不另為無罪之諭知，併此敘明。
據上論斷，應依刑事訴訟法第369條第1項前段、第364條、第299
條第1項前段，刑法第2條第1項、第210條、216條、219條、修正
前刑法第41條第1項，廢止前罰金罰鍰提高標準條例第2條，現行
法規所定貨幣單位折算新台幣條例第2條，中華民國96年罪犯減
刑條例第2條第1項第3款、第7條、第9條，判決如主文。
本案經檢察官乙○○到庭執行職務。
中    華    民    國    98    年    8     月    6     日
                  刑事庭審判長法  官  謝志揚
                              法  官  劉雪惠
                              法  官  林鳳珠
以上正本證明與原本無異。
如不服本判決，應於收受送達後10日內向本院提出上訴書狀，其
未敘述理由者，並得於提起上訴狀後10日內向本院補提理由書（
均須按他造當事人之人數附繕本）「切勿逕送上級法院」。
告訴人或被害人如對於本判決不服者，應具備理由請求檢察官上
訴，其上訴期間之計算係以檢察官收受判決正本之日期為準。
中    華    民    國    98    年    8     月    6     日
                              書記官  徐文彬
附錄    本判決論罪科刑法條：
刑法第210條：
偽造、變造私文書，足以生損害於公眾或他人者，處5年以下有
期徒刑。
刑法第216條：
行使第210條至第215條之文書者，依偽造、變造文書或登載不實
事項或使登載不實事項之規定處斷。
刑法第217條第1項：
偽造印章、印文或署押，足以生損害於公眾或他人者，處3年以
下有期徒刑。
刑法第219條：
偽造之印章、印文或署押，不問屬於犯人與否，沒收之。


司法院資訊處製作；財團法人民間司法改革基金會備份。
